臺灣高等法院高雄分院刑事裁定　　　　 94年度交抗字第126號
抗　 告　 人
即原處分機關　交通部公路總局旗山監理站
異　 議　 人　甲○○
上列抗告人因異議人違反道路交通管理處罰條例案件，對臺灣高
雄地方法院94年7 月25日裁定（94年度交聲更字第1 號），提起
抗告，本院裁定如下：
    主  文
抗告駁回。
    理  由
一、本件異議意旨略如附件聲明異議書所載。
二、原裁定意旨略以：
  (一)按道路交通管理、處罰，依本條例規定，本條例未規定者，
    依其他法律規定，道路交通管理處罰條例第2 條定有明文。
    又公法上之請求權，除法律有特別規定外，因5 年間不行使
    而消滅；公法上請求權，因時效完成而當然消滅；前項時效
    ，因行政機關為實現該權利所作成之行政處分而中斷，行政
    程序法第131 條亦定有明文，是行為人違反道路交通管理處
    罰條例相關規定，行政機關因而對其有繳交罰鍰此一公法上
    之請求權，其請求權時效應依行政程序法第131 條第1 項之
    規定為5 年。次按，道路交通管理處罰條例所定罰鍰之處罰
    ，行為人接獲違反道路交通管理事件通知單後，於15日內得
    不經裁決，逕依同條例第92條第3 項之罰鍰基準規定，向指
    定之處所繳納結案；不服舉發事實者，應於15日內，向處罰
    機關陳述意見；其不依通知所定期限前往指定處所聽候裁決
    ，且未依規定期限繳納罰鍰結案或向處罰機關陳述意見者，
    處罰機關得逕行裁決之，道路交通管理處罰條例第9 條第1
    項定有明文，是於違反道路交通管理處罰條例事件中，行政
    機關對於行為人繳交罰鍰此一公法上之請求權時效，應自舉
    發違反道路交通管理事件通知單上所定之自動繳納罰鍰期限
    翌日開始起算，蓋於此時，為處罰之行政機關已知悉何人為
    其請求繳納罰鍰之對象，並得隨時作成裁決命該人繳納罰鍰
    ，為處罰之行政機關其此一請求權已處於可行使之狀態。
  (二)經查，本件異議人甲○○車牌號碼：ＶＳ─4899號自用小客
    車分別於：
    (1)於81年9 月12日20時50分許，行經國道北向208 公里處，
      利用路肩超車，經內政部警政署公路警察局（下稱公路警
      察局）於82年9 月12日以公警局字（82）第0000000 號舉
      發違反道路交通管理事件通知單舉發，並經交通部公路總
      局旗山監理站（下稱旗山監理站）於93年10月14日，以旗
      鑑違字第駕裁00-000000 號違反道路交通管理事件裁決書
      裁處異議人新臺幣（下同）6,000 元，並依道路交通管理
      處罰條例第63條第1 項記違規點數1點，異議人並於93年2
      月3 日繳納罰鍰完畢，有旗鑑違字第駕裁00-000000 號違
      反道路交通管理事件裁決書、公路警察局公警局字（82）
      第0000000 號舉發違反道路交通管理事件通知單各1 紙可
      稽。
    (2)於82年12月5 日1 時40分許，經國道南向360 公里處，在
      高速公路超速行駛，經公路警察局於82年12月5 日以公警
      局字（82）第0000000 號舉發違反道路交通管理事件通知
      單舉發，並經旗山監理站於93年10月14日以旗監違字第駕
      裁00-00000000 號裁決書，裁處罰鍰6,000 元，並依道路
      交通管理處罰條例第63條第1 項記違規點數1 點，異議人
      並於93年2 月3 日繳納罰鍰完畢，有旗監違字第駕裁00-0
      000000號裁決書、公路警察局公警局（82）第0000000 號
      舉發違反道路交通管理事件通知單各1 紙可稽。
    (3)於84年4 月29日2 時25分許，在國道南向335 公里處超速
      ，經公路警察局於84年4 月29日以公警局字（83）第0000
      000 號舉發違反道路交通管理事件通知單舉發，並經旗山
      監理站於93年10月14日，以旗違字第駕裁00-0000000號裁
      決書裁處罰鍰6,000 元，並依道路交通處理處罰條例第63
      條第1 項記違規點數1 點，異議人並於93年2 月3 日繳納
      罰鍰完畢，有旗監違字第駕裁00-0000000號裁決書、公路
      警察局公警局（83）第0000000 號舉發違反道路交通管理
      事件通知單各1 紙可稽。
    (4)於84年6 月16日1 時30分許，在國道南向361 公里處超速
      ，經公路警察局於84年6 月16日，以公警局（83）第0000
      000 號舉發違反道路交通管理事件通知單舉發，並經旗山
      監理站於93年10月14日以旗監違字第駕裁00-0000000號裁
      決書裁處罰鍰6,000 元，並依道路交通管理處罰條例第63
      條第1 項記違規點數1 點，異議人並於93年2 月3 日繳納
      罰金完畢，有旗監違字第駕裁00-0000000號裁決書、公路
      警察局公警局（83）第0000000 號舉發違反道路交通管理
      事件通知單各1 紙可稽。
    (5)於84年10月24日3 時許，在國道南向363 公里處，經公路
      警察局於84年11月8 日，以公警局字第（83）第0000000
      號舉發違反通知單舉發，並經旗山監理站於93年10月14日
      以旗鑑違字第駕裁85-0000000號裁決書裁處異議罰鍰新台
      幣6,600 元，並依道路交通管理處罰條例第63條第1 項記
      違規點數1 點，異議人並於93年2 月3 日繳納罰鍰完畢，
      有旗鑑違字第駕裁85-0000000號裁決書裁決書、違規舉發
      通知單各1 份在卷可稽。
    (6)於86年2 月11日，在國道北向360 公里處持逾期駕照車，
      並利用路肩超車，經公路警察局於86年2 月11日，以公警
      局字（84）第0000000 號舉發違反道路交通管理事件通知
      單舉發，並經旗山監理站於93年10月14日，以旗監違字第
      駕裁85-0000000號裁決書，裁處異議人罰鍰9,600 元，並
      依道路交通管理處罰條例第63條第1 項記違規點數1 點，
      異議人並於93年2 月3 日繳納完畢，有旗山監理站旗監違
      字第駕裁00-0000000號裁決書、公路警察局（84）第000
      0000號舉發違反道路交通管理事件通知單各1 紙可稽。
    (7)本件異議人之違規事實發生日期及原處分機關請求權得行
      使期間均如上述，然原處分機關竟均於93年10月14日始為
      上開裁決，顯已逾5 年，揆諸前揭說明，本件處罰機關之
      繳納罰鍰請求權已因時效完成而當然消滅，自不得再裁決
      命異議人繳交罰鍰，原處分機關未慮及此遽予裁罰，尚有
      未洽。從而，經核本件異議人之異議理由為有理由，自應
      由本院撤銷原處分，另諭知異議人不罰。
三、抗告意旨略以：
  (一)本件違規之處罰機關為公路主管機關所設置之交通裁決單位
    ，亦即原處分機關─本站（交通部公路總局旗山監理站）。
    因此，警察機關針對本件違規通知異議人之舉發違規通知單
    ，並非屬於處罰機關所為之行政處分，該通知單告知違規人
    屆期應到案陳述意見或接受裁決，其性質屬於觀念通知，本
    站其後所為之裁決，發生處罰或不罰之法律效果者，始屬行
    政處分。準此，舉發違規通知單既非處罰機關所為，且無處
    分之具體內容，並未發生公法上法律效果，自難認係行政處
    分（此與釋字第423 號所針對環保局對空污法所舉發違規通
    知書解為行政處分不同）。
  (二)本件違規舉發日期固為81年9 月12日、82年12月5 日、84年
    4 月29日、84年6 月16日、84年10月24日及86年2 月11日，
    但此舉發違規通知單並非行政處分，則當無追罰時效及執行
    時效可言。且本件前揭舉發通知單到案日期所記載應到案日
    期雖依序為81年9 月27日、82年12月20日、84年5 月14日、
    84年7 月1 日、84年11月8 日及86年2 月26日，然該應到案
    日期並非道路交通管理事件之確定日期，前甫明，是原審
    以該應到案日期之翌日，作為本件行政處分執行消滅時效時
    點，尚有誤會。況本件裁定之日期均為93年10月14日，因異
    議人依道路交通管理處罰條例第87條向原審法院提起聲明異
    議，是本件行政處分仍尚未確定，本無所謂「自確定之日起
    」逾3年或5年內未執行之情形，自無執行逾期之問題。
  (三)行政程序法，係於90年1 月1 日生效施行。行政程序法第
    131 條之5 年時效規定，為公法上請求權之一般時效規定，
    所稱「公法上請求權」，係指公法上權利義務主體相互間，
    基於公法，一方得請求他方為特定給付之權利。本件交通違
    規裁罰事件，性質上屬於公法上之請求權，惟行政程序法施
    行前已發生公法上請求權之消滅時效期間，不適用上開規定
    ，應依行政程序法施行前有關法規之規定，無相關法規規定
    者，參照司法院大法官釋字第474 號解釋意旨略以「時效制
    度不僅與人民權利義務有重大關係，且其目的在於尊重既存
    之事實狀態，及維持法律秩序之安定，與公益有關」，得類
    推適用民法消滅時效之規定（縱使殘餘期間，自行政程序法
    施行日起算較5 年為長者，仍依其期間，法務部90年3 月22
    日90令字第8617號令釋同此見解）。本件違規事實發生在81
    年至86年間，原處分機關（即本站）所得裁決罰鍰之權利，
    係行政程序法施行前已發生之公法上請求權，且其性質既與
    民法第126 條、第127 條有異，自應類推適用民法第125 條
    一般消滅時效15年之規定。準此，本件違規裁罰尚未逾15年
    時效，則本站於93年10月14日所為裁決自無時效消滅之問題
    。
四、本院按：行政行為應受法律及一般法律原則之拘束；行政行
    為，非有正當理由，不得為差別待遇，行政程序法第4 條、
    第6 條分別定有明文。又平等原則為行政法之一般法律原則
    ，係由憲法第7 條所衍生，也稱為禁止差別待遇原則，意指
    行政權的行使，不論在實體上或程序上，相同事件應為相同
    處理，非有合理的正當理由，不得為差別待遇，此落實在行
    政法之具體表現即同法第6 條之規定；並由憲法第7 條之平
    等原則亦導出「禁止恣意原則」意指在行政的領域裡，行政
    機關在作成決定之際，僅能依事理的觀點為行為，而且其所
    作成的一切處置，均應與其所擬規制的實際狀態相當，此處
    所謂之「恣意」是指任意性，專斷毫無標準且隨個人好惡之
    決定，而禁止恣意原則，不僅禁止故意的恣意行為，復禁止
    任何客觀上違反憲法基本精神及事物本質行為，因此，所謂
    恣意，實際上等同於欠缺適當的、充分的事理上理由。次按
    違反道路交通管理事件行為人，未依規定自動繳納罰鍰，或
    未依規定到案聽候裁決，處罰機關應於舉發違反道路交通管
    理事件通知單送達2 個月內依標準表逕行裁決之，違反道路
    交通管理事件統一裁罰標準及處理細則第44條第1 項定有明
    文。此項規定顯係主管機關即交通部與內政部補充前揭道路
    交通管理處罰條例漏未對處罰機關於受理違反道路交通管理
    事件裁決時效所為之補充性質行政命令，然因該細則第44
    條第1 項並未規定處罰機關違反「2 個月」期間之規定時，
    有失權之效果，故解釋上該規定屬訓示之規定，惟處罰機關
    仍不得恣意違反上開「2 個月」之期間，如處罰機關遇有違
    反道路交通管理事件行為人，未依規定自動繳納罰鍰，或未
    依規定到案聽候裁決時，未依上開行政命令之規定於舉發違
    反道路交通管理事件通知單送達2 個月內依標準表逕行裁決
    ，竟無故延宕數年後始加以裁決，致使受處分人對違規之事
    實有爭執時，因時間之經過，致未能即時、適時提出有利之
    證據，而蒙受重大之不利益，此處罰機關無故延宕達數年之
    始逕行裁決之行為，即屬恣意行為。查本件原處分機關所為
    之裁決，自舉發日期為81年9 月12日、82年12月5 日、84年
    4 月29日、84年6 月16日、84年10月24日及86年2 月11日，
    至93年10月14日裁決之日止，少者已逾7 年，多者已逾12年
    之久，有卷附舉發違反道路交通管理事件通知單及違反道路
    交通管理事件裁決書各1 紙可稽，此顯逾上開違反道路交通
    管理事件統一裁罰標準及處理細則第44條第1 項裁決期限之
    規定且屬情節重大，復經本院遍閱全卷亦難認原處分機關此
    番延宕有何正當、合理之理由，則原處分機關對抗告人所為
    之裁決顯已違反行政程序法第6 條所揭櫫之平等原則而違反
    情節重大，其處分亦難認屬合法。且違反道路管理處罰條例
    之裁罰，其目的為加強道路交通管理，糾正駕駛人違規行為
    ，維護交通秩序，確保交通安全，如宕延數年始予裁決，有
    違行政裁罰之目的，次按行政罰法業於94年2 月5 日經總統
    公布（自公布後1 年施行），雖行政罰法尚未施行，惟觀之
    行政罰法第27條第1 項規定：「行政罰之裁處權，因3 年期
    間之經過而消滅。」及參照該條立法意旨：「本條係有關行
    政罰裁處權時效之規定。按行政罰裁處權之行使與否，不宜
    懸之過久，而使處罰關係處於不確定狀態，影響人民權益，
    惟亦不宜過短，以免對社會秩序之維護有所影響，爰於第1
    項定其消滅時效為3 年。第2 項並就時效之起算點加以明定
    ，以杜紛爭。至行政罰之執行時效，則依行政執行法第7條
    第1 項規定處理。」可知，公路主管機關對於違反道路交通
    管理事件行為人，其是否行使裁罰權，實不宜久懸不決，而
    使處罰關係處於不確定狀態，致影響人民權益。據此，雖行
    政罰法尚未施行，亦應適用該法第27條有關行政罰裁處權時
    效之「法理」，以審酌主管機關之處分。末按：行政執行法
    第7 條第1 項雖規定：「行政執行，自處分、裁定確定之日
    或其他依法令負有義務經通知限期履行之文書所定期間屆滿
    之日起，5 年內未經執行者，不再執行；其於5 年期間屆滿
    前已開始執行者，仍得繼續執行。但自5 年期間屆滿之日起
    已逾5 年尚未執行終結者，不得再執行」。然該條項所規定
    5 年之執行時效，係：「自處分、裁定確定之日．．．．」
    起算，
    本件既僅在舉發、裁決階段，處分尚未確定，自無依道路交
    通管理處罰條例第2 條適用行政執行法第7 條第1 項規定之
    餘地。又行政程序法第131 條規定：「公法上之請求權，除
    法律有特別規定外，因5 年間不行使而消滅」，其適用對象
    為「公法上之請求權」，亦與本件係關於行政罰裁處權之行
    使無關。綜上所述，原處分機關對本件之裁罰期限既違反主
    管機關所定違反道路交通管理事件統一裁罰標準及處理細則
    第44條第1 項之規定，亦屬違反行政程序法第6 條所定平等
    原則之規定且情節重大，從而原處分機關對異議人所為之裁
    處，即非適法。原審認異議人之異議，為有理由，撤銷原處
    分，另諭知異議人不罰，依上開說明，尚無不合，抗告意旨
    ，仍執前詞，指摘原裁定不當，為無理由，應予駁回。
據上論斷，應依道路交通案件處理辦法第26條，刑事訴訟法第41
2 條，裁定如主文。
中　　華　　民　　國　　94　　年　　11　　月　　30　　日
                  刑事第三庭    審判長法  官  周賢銳
                                      法  官  黃仁松
                                      法  官  謝宏宗
以上正本證明與原本無異。
不得再抗告。
中　　華　　民　　國　　94　　年　　12　　月　　2 　　日
　　　　　　　　　　　　　　　　　　　書記官  熊惠津
                                                  A
